【裁判字號】    96,重上更(二),514
【裁判日期】    970311
【裁判案由】    毒品危害防制條例
【裁判全文】
臺灣高等法院臺南分院刑事判決   96年度重上更(二)字第514號
上  訴  人  臺灣臺南地方法院檢察署檢察官
被      告  甲○○
                    現於臺灣台南監獄台南分監
            蘇正信  律師
選任辯護人  蔡進欽  律師
            蔡弘琳  律師
上列上訴人因被告違反毒品危害防制條例案件，不服臺灣臺南地
方法院91年度訴字第950號中華民國91年12月17日第一審判決（
起訴案號：臺灣臺南地方法院檢察署91年度偵字第8244號），提
起上訴，判決後，經最高法院第二次發回更審，本院判決如下：
    主  文
原判決撤銷。
本件免訴。
    理  由
一、本件公訴意旨略以：被告甲○○於民國（下同）八十九年間
    曾因施用第二級毒品安非他命，經本院判處有期徒刑八月確
    定，嗣再經法院裁定免其刑之執行，竟不知悔改，於九十一
    年八月九日凌晨零時餘，在台南市○○路與中華西路口之小
    北百貨旁，約以新台幣（以下同）六、七萬元之價格，向綽
    號「福仔」之不詳真實姓名男子，購買第一級毒品海洛因四
    小包及第二級毒品安非他命二大包及1小包後，竟意圖販賣
    予他人，惟尚未覓得買主，即於同日凌晨二時許，在台南市
    ○○○○街九一號前，為警查獲，並當場扣得其意圖販賣而
    持有之海洛因四小包（毛重18.7公克）及安非他命四大包一
    小包（毛重共76.2公克）。因認被告甲○○犯毒品危害防制
    條例第五條第一項、第二項之意圖販賣而持有第一級毒品及
    第二級毒品罪嫌云云。
二、按犯罪事實應依證據認定之，無證據不得認定犯罪事實；又
    不能證明被告犯罪者，應諭知無罪之判決，刑事訴訟法第一
    百五十四條第二項、第三百零一條第一項分別定有明文；且
    認定不利於被告之事實，須依積極證據，苟積極證據不足為
    不利於被告事實之認定時，即應為有利於被告之認定，更不
    必有何有利之證據（最高法院三十年上字第八一六號判例參
    照）；而認定犯罪事實所憑之證據，雖不以直接證據為限，
    間接證據亦包括在內；然而無論直接或間接證據，其為訴訟
    上之證明，須於通常一般之人均不致有所懷疑，而得確信其
    為真實之程度者，始得據為有罪之認定，倘其證明尚未達到
    此一程度，而有合理之懷疑存在時，基於無罪推定之原則，
    即應為無罪之判決（最高法院七十六年臺上字第四九七六號
    判例參照）。另按被告之自白，非出於強暴、脅迫、利誘、
    詐欺、疲勞訊問、違法羈押或其他不正方法，且與事實相符
    者，得為證據，惟不得作為有罪判決之唯一證據，仍應調查
    其他必要之證據，以察其是否與事實相符，刑事訴訟法第一
    百五十六條第一、二項定有明文，其立法目的乃欲以補強證
    據擔保自白之真實性，亦即以補強證據之存在，藉之限制自
    白在證據上之價值，而所謂補強證據，則指除該自白本身外
    ，其他足資證明自白之犯罪事實確具有相當程度真實性之證
    據而言；雖其所補強者，非以事實之全部為必要，但亦須因
    補強證據與自白之相互利用，而足使犯罪事實獲得確信者，
    始足當之（最高法院七十四年臺覆字第一０號判例參照）。
    以上均屬「無罪推定」、「有疑唯利被告」原則。
三、公訴人認被告涉犯上開罪嫌，無非以被告於警訊時自白犯罪
    及所持有而遭扣案之海洛因、安非他命數量非少，顯非單純
    供己施用而持有，足證其有販賣意圖為依據。惟訊據被告甲
    ○○堅決否認有意圖販賣而持有第一級毒品、第二級毒品之
    犯行，辯稱：扣案之海洛因及安非他命，都是伊自己要施用
    的，因一次購買多量價錢比較便宜，所以才持有較多數量之
    毒品，且自己為力全光碟科技股份有限公司老闆有財力一次
    購入較多量毒品，伊並無意圖販賣而持有毒品犯行等語。經
    查：
（一）被告雖於警訊中供稱：「我是意圖分裝要將這些毒品販售
      給不特定人，但是在還沒找到販售對象之下便被警方埋伏
      查獲」云云，惟於偵、審中均堅決否認有意圖販賣，僅供
      稱扣案毒品係買來供自己施用的等語（見偵卷第14頁、24
      頁、原審卷第11頁、本院上更（一）審第32頁、本院97年
      一月十五日筆錄第2頁），其供述已前後不符，而被告為
      警查獲當日經採尿送驗結果，其尿液中均呈嗎啡及安非他
      命陽性反應，有台南市衛生局九十一年八月二十日南市衛
      檢字第17731號檢驗成績書一紙在卷可稽（見偵卷第35、
      36頁）。是被告所辯：扣案毒品買來供自己施用，尚非無
      據。參以承辦警員盧天道證稱：在被告家裡及車上均未找
      到分裝袋或電子秤（見原審卷第70頁）。又查無其他任何
      補強證據足以證明被告上開自白屬實，故殊尚難單憑上開
      警訊之自白，作為被告有罪判決之唯一證據。至於被告請
      求勘驗警訊筆錄，擬證明警訊筆錄係員警做筆錄後，再依
      筆錄所載錄音，且非出於被告自由意志一節，惟該警訊筆
      錄既不得作為有罪判決之唯一證據，且為本院所不取，故
      本院認無再予勘驗之必要，並予敘明。
（二）按毒品危害防制條例第五條所規定之「意圖販賣而持有毒
      品罪」，乃指行為人因意圖販賣而販入以外之原因而持有
      ，事後始意圖販賣之情形，有最高法院八十六年度台上字
      第二九三三號判決可資參照。查扣案之海洛因四小包（毛
      重18.7公克）及安非他命四大包一小包（毛重共76.2 公
      克），係被告於九十一年八月九日凌晨零時許，在台南市
      ○○路與中華西路口之小北百貨旁向毒販「福仔」以六、
      七萬元購入之事實，業據被告於警訊、偵查原審及本院審
      理中供認屬實（見警卷第2頁、偵卷第14、15、24頁、原
      審卷第11頁、第12頁）。而被警查獲之時間則為當日凌晨
      二時許，地點為被告與女友林杏如位於台南市○○○○街
      九一號住所前，當時被告正向客戶收取貨款約七十萬元並
      購完毒品駕車返家，此為被告所自承，並經緝獲警員盧天
      道證述屬實（見原審卷第70─71頁、上訴卷第35頁）。可
      知當時距被告買入毒品之時間僅相隔約二小時，公訴人既
      起訴被告係意圖販賣而持有毒品罪嫌，依上揭說明，顯然
      認被告於買入毒品之初並無販賣意圖，則被告於買入毒品
      後之二小時內，如何臨時起意意圖販賣毒品，公訴人並未
      舉證以實其說。且據承辦之警員證稱：「在被告家裡及車
      上均未找到分裝袋或電子秤，被告開賓士車，身上帶有現
      金六、七十萬元，因為我們查到這麼多毒品，覺得不可能
      一人施用」等語（見原審卷第71頁、本院上訴卷第35頁）
      ，亦僅為證人個人推測之詞，依刑事訴訟法第一百六十
      條規定，亦不得做為證據。此外，又無證人指述曾向被告
      購買毒品之情，或被告有任何意圖販賣毒品之犯行，是以
      尚難遽認被告有意圖販賣而持有毒品之行為，自不得僅因
      查獲安非他命之數量達76.2公克、海洛因數量合計重18.7
      公克，即認被告有意圖販賣而持有毒品之犯行。
（三）再被告為力全光碟科技股份有限公司之負責人，有該公司
      之營利事業登記證可證（見原審卷第24頁），被告經警逮
      捕當日係向客戶收款約現金七十萬元並購完毒品後返家，
      除經警員盧天道證稱：「被告開賓士車，身上帶有現金六
      、七十萬元，隔天就還他」，並有客戶開立之收據附卷可
      證（見原審卷第39─41頁），亦堪信被告確有財力一次購
      買六、七萬元毒品供己施用。
四、綜上所述，被告所辯扣案之海洛因及安非他命，都是伊自己
    要施用並無意圖販賣而持有一節，應可採信。此外，復查無
    無其他積極證據足資證明被告於購入毒品之後，主觀上有販
    賣第一級毒品海洛因及第二級毒品安非他命之意圖，自不得
    以扣案之毒品數量非少，而以推測或擬制之方法，認定被告
    有意圖販賣而持有第一級、第二級毒品等犯行，本件僅能證
    明被告係為供己施用而持有扣案之毒品。
五、按案件曾經判決確定者，應諭知免訴之判決，為刑事訴訟法
    第三百零二條第一款所明文規定。此項訴訟法上所稱一事不
    再理之原則，關於實質上一罪或裁判上一罪，均有其適用。
    按毒品危害防制條例第五條第一項之意圖販賣而持有第一級
    毒品罪及同條第二項之意圖販賣而持有第二級毒品罪，係指
    以非營利之目的而販入或因其他原因而持有毒品，其後始起
    意出售所持有之毒品以營利，且迄未著手賣出者而言。此之
    意圖販賣而持有第一級、第二級毒品罪，與同條例第十一條
    第一項、第二項之持有第一級毒品罪及持有第二級毒品罪，
    皆屬初始非以營利為目的而持有第一級毒品、第二級毒品，
    為其基本犯罪事實；前二罪乃依序分別為後二罪之特別規定
    ，係以有販賣之意圖而持有為其加重處罰之條件，該四罪均
    為法律規定應予評價處罰者，即令前二罪與後二罪在法律上
    之規範評價輕重容有不同，於訴訟法上仍不失各為同一性之
    犯罪事實，故起訴之基本事實如已涵蓋持有第一級毒品、第
    二級毒品之犯行，法院認定之事實又未軼出上開範圍，自應
    就其持有第一級毒品、第二級毒品之犯行予以審理，併有同
    一行為禁止為重覆刑罰評價之適用，有最高法院九十六年度
    台上字第六三０九號判決可按。查，被告於右揭時地遭查獲
    施用第一、二級毒品之犯行及施用毒品前持有毒品之行為，
    業經台灣台南地方法院於九十二年六月十九日以九十二年度
    訴字第一四一號判處連續施用第一級毒品處有期徒刑九月、
    連續施用第二級毒品處有期徒刑六月，並定應執行之刑為有
    期徒刑一年二月確定，有判決影本附卷可按（見本院上更（
    一）卷第45─47頁）。揆之上開判決意旨，本院自不得就被
    告之同一行為（持有毒品部分）再為審判。茲檢察官對曾經
    判決確定之同一案件更行起訴，本院自應諭知免訴之判決。
六、撤銷改判之理由：原審以不能證明被告有意圖販賣第一、二
   級毒品之犯行，為無罪之判決，固非無見。惟依上所述，即
   難認適法。檢察官察官上訴意旨，仍執前詞，指摘原判決不
   當，雖無理由，惟原審既有上開不當之處，自屬無可維持，
   應由本院依法撤銷改判，以期適法。
據上論斷，應依刑事訴訟法第三百六十九條第一項前段、第三百
六十四條、第三百零二條第一款，判決如主文。
本案經檢察官蘇南桓到庭執行職務。
中    華    民    國    97    年     3    月    11    日
                  刑事第二庭    審判長法  官  葉居正
                                      法  官  洪碧雀
                                      法  官  吳勇輝
以上正本證明與原本無異。
檢察官如不服本判決應於收受本判決後十日內向本院提出上訴書
，其未敘述上訴理由者並得於提起上訴後十日內向本院補提理由
書。
                                      書記官  李良倩
中    華    民    國    97    年     3    月    11    日


司法院資訊處製作；財團法人民間司法改革基金會備份。
